臺北高等行政法院判決
　　　　　　　　　　　　　　　　　95年度訴字第03590號
　　　　　　　　　　　　　　　.
原　　　告　甲○○
被　　　告　勞工保險局
代　表　人　乙○○總經理）住.
訴訟代理人　丙○○
　　　　　　丁○○
上列當事人間因勞保事件，原告不服行政院勞工委員會中華民國
95年8 月25日勞訴字第0950031568號訴願決定，提起行政訴訟。
本院判決如下：
　　主  文
原告之訴駁回。
訴訟費用由原告負擔。
　　事  實
壹、事實概要：
    緣中國貨櫃運輸股份有限公司被保險人即原告因雙耳神經性
    聽障，檢據申請殘廢給付。案經被告以其雙耳於民國（下同
    ）89年2 月經鑑定為中度聽障且領有身心障礙手冊，當時殘
    廢程度已符合勞工保險殘廢給付標準表「耳」障害系列最高
    第31項第5 等級殘廢，惟其遲至94年12月22日始提出申請，
    已逾勞工保險條例第30條所定2 年請求權時效，乃於95年1
    月25日以保給殘字第09560060910 號函核定所請殘廢給付應
    不予給付。原告不服，申請審議，經勞工保險監理委員會於
    95年5 月4 日以95保監審字第0872號審定書審定申請審議駁
    回，提起訴願，經遭駁回，遂向本院提起行政訴訟。原告未
    於言詞辯論期日到場。
貳、兩造聲明：
一、原告聲明：
    請命被告准予原告申請勞保殘廢給付。
二、被告聲明：
    原告之訴駁回。
參、兩造之陳述：
一、原告主張之理由：
(一)原告是中國貨櫃運輸公司員工，在高雄貨櫃碼頭擔任貨櫃裝
    御起重機維修技術員，碼頭貨櫃場場地之柴油跨載機是大馬
    力裝御重機械，噪音大、污染大。原告自71年任職迄今，由
    於長期接觸引擎動力跨載機，以致聽力受損及氣喘。大同、
    長庚醫院醫師及中醫醫師亦認為長期噪音環境下，可能造成
    少部分體質之人產生神經聽力受損，如同在污染空氣（如柴
    油引擎排放之廢氣）環境下，會誘發過敏體質之人產生氣喘
    症狀。原告經長庚醫院醫師診斷有慢性氣喘，須長期治療，
    迄今氣喘症狀亦未見好轉。
(二)前幾年公司已全面淘汰貨櫃場之柴油引擎跨載機，因為噪音
    大、污染大，故障率高，所以已全面安裝新式之RT取而代之
    （軌道式電力系統貨櫃裝御起重機）噪音小（非柴油引擎動
    力）、污染小（沒有柴油引擎排放之廢氣），故障低，維修
    成本費用亦較低。
(三)原告94年底以前經大同、長庚醫院醫師診斷、治療，診斷是
    神經性聽力受損，非永久性神經性聽力受損，醫師亦不排除
    可以治療，唯須長期治療。如果診斷是永久性神經性聽力受
    損，則不能治癒。由於診斷是神經性聽障，不是永久性神經
    聽障，故原告以西醫繼續診斷加上中醫長期治療，以期能改
    善聽覺。
(四)原告繼續中藥治療至94年12月再經長庚醫院主治醫師診斷，
    才告知已變成永久性神經性聽障，不需再治療，因已成永久
    性神經聽力受損，沒有改善或恢復之可能，乃申請勞保殘廢
    給付，經被告駁回。
(五)連長庚醫院主治醫師及護理人員均不知領到殘障手冊，2 年
    內須請領勞保殘廢給付，否則喪失權益，且原告服務之公司
    在94年底前從未告知此項權益，僅最近從電視平面媒體看到
    被告宣傳勞保權益須知。
二、被告主張之理由：
(一)按「領取保險給付之請求權，自得請領之日起，因2 年間不
    行使而消滅。」「被保險人因普通傷害或罹患普通疾病，經
    治療終止後，如身體遺存障害，適合殘廢給付標準表規定之
    項目，並經保險人自設或特約醫院診斷為永久殘廢者，得按
    其平均月投保薪資，依同表規定之殘廢等級及給付標準，1
    次請領殘廢補助費，殘廢給付標準表如附表2 。被保險人領
    取普通傷病給付期滿，或其所患普通傷病經治療1 年以上尚
    未痊癒，如身體遺存障害，適合殘廢給付標準表規定之項目
    ，並經保險人自設或特約醫院診斷為永不能復原者，得比照
    前項規定辦理。」勞工保險條例第30條及第53條分別定有明
    文。另「本條例第53條第1 項及第54條第1 項所稱治療終止
    ，指被保險人罹患之傷病，經治療後，症狀固定，再行治療
    仍不能期待其治療效果之狀態。」「依本條例第53條及第54
    條規定，請領殘廢給付者，以全民健康保險特約醫院或診所
    診斷為永久殘廢或永不能復原之當日為本條例第30條所定得
    請領之日。」分別為勞工保險條例施行細則第77條及第78條
    第1 項定有明文。又勞工保險殘廢給付標準表「耳」障害系
    列兩耳聽覺障害之第31障害項目「兩耳鼓膜全部缺損或因病
    致聽覺機能損失80分貝以上者。」為第5 殘廢等級，給付標
    準640 日。「被保險人因遭遇傷害或罹患疾病，並未經指定
    醫院治療而成永久殘廢者，經過2 年始向指定醫院請求發給
    殘廢診斷書申領殘廢給付，其時效之起算日期，應自實際殘
    廢之翌日起算。又被保險人因傷病在非指定醫院治療終止，
    並確定為永久殘廢而延至2 年後再向指定醫院請求開具殘廢
    診斷書，據以請領殘廢給付，其時效起算日期，應自實際治
    療終止確定殘廢之翌日起算。」「殘廢給付應依勞工保險條
    例施行細則第142 條及第143 條（現修正為第77條及第78條
    ）規定，以傷病治療終止，經審定為症狀固定之日，或治療
    1 年以上，經審定為症狀固定永不能復原之日為發生保險事
    故日期。」「．．．被保險人殘廢給付請求權時效之開始係
    以醫師視被保險人罹患之傷病、治療療程及障害狀況等所開
    具之殘廢診斷書記載之審定殘廢日期為準，所稱『審定殘廢
    日期』，係以醫師視被保險人罹患之傷病、治療療程及障害
    狀況經診斷為實際殘廢之日。」亦為前勞工行政中央主管機
    關內政部57年6 月11日臺內社字第275002號函、59年4 月29
    日臺內社字第355348號函及行政院勞工委員會92年4 月8 日
    勞保二字0920019528號函釋有案。
(二)查原告因雙耳神經性聽障於94年12月22日檢據申請殘廢給付
    ，案經被告審查，將所送財團法人長庚紀念醫院高雄分院94
    年12月5 日出具之殘廢診斷書暨聽力檢查報告，送請特約專
    科醫師審查，據醫理見解：「兩側聽障左83分貝、右83分貝
    ，ABR 相符，殘廢程度符合第31項第5 等級。」。惟查原告
    於89年2 月23日即鑑定為中度聽障，且領有身心障礙手冊，
    當時雙耳聽力損失分貝數分別為右耳81分貝及左耳82分貝，
    殘廢程度已符合殘廢給付標準表第31項第5 等級（為殘廢給
    付標準表聽覺障害之最高等級），而原告於94年12月22日始
    提出申請，已逾2 年請求權時效，被告乃以95年1 月25日保
    給殘字第09560060910 號函核定否准殘廢給付。
(三)本件經被告以原告於94年12月22日始提出申請，已逾2 年請
    求權時效，核定否准殘廢給付。原告不服，向勞工保險監理
    委員會申請審議，亦經該會專科醫師審查，審查意見：「原
    告94年12月5 日診斷殘廢時右耳及左耳聽力均喪失83分貝，
    惟其於89年2 月即領有中度聽障身心障礙手冊，當時右耳聽
    力喪失81分貝，左耳聽力喪失82分貝，已達第31項第5等 級
    之給付標準，其遲至94年12月22日始申請殘廢給付，保險給
    付請求權已逾2 年請領時效。」
(四)原告既為勞工保險之被保險人，對於勞工保險有關權利義務
    ，自有瞭解之義務，倘被保險人遲未請求全民健康保險特約
    醫院或診所發給殘廢診斷書，自不能謂其殘廢給付請求權之
    時效尚未起算。又查「領取保險給付之請求權，自得請領之
    日起，因2 年間不行使而消滅。」為勞工保險條例第30條所
    明定，而該條所謂「得請領之日」係指經全民健康保險特約
    醫院或診所「診斷」為永久殘廢或永不能復原事實之當日，
    非以原告所附殘廢診斷書記載之治療終止診斷殘廢日期或初
    次門診檢查日期為認定之唯一依據（按：殘廢診斷書係依被
    保險人請求而發給，被保險人若知悉殘廢事實未即時請求就
    診醫院發給，2 年請求權時效將無從起算），此揆諸同條例
    施行細則第78條第1 項規定亦明。原告所患雙耳神經性聽障
    雖於94年12月5 日經長庚高雄分院診斷為永久不能復原，左
    、右耳聽力皆喪失83分貝。惟其曾於89年2 月23日經高雄市
    立大同醫院診斷：聽力檢查右耳聽力損失平均81分貝、左耳
    聽力損失82分貝並經高雄市政府苓雅區公所鑑定為中度聽障
    並領有殘障手冊在案，則原告自89年2 月23日起即應知其聽
    障機能損失程度，而得依勞工保險條例施行細則第78條第1
    項規定請求就診醫療院所開具殘廢診斷書向被告申請殘廢給
    付，是當時其殘廢給付請領權利已處於可得行使狀態，故被
    告以其雙耳於89年2 月經鑑定為中度聽障且領有身心障礙手
    冊，當時殘廢程度已符合勞工保險殘廢給付標準表「耳」障
    害系列最高第31項第5 等級殘廢，惟原告遲至於94年12月22
    日始提出申請，已逾勞工保險條例第30條所定2 年請求權時
    效，被告否准其所請殘廢給付，並無不合。
(五)原告雙耳聽力障害於89年2 月23日時症狀已固定，其後並無
    接受積極治療之就醫紀錄：
１、被告再向高雄市立聯合醫院及財團法人長庚紀念醫院高雄分
    院調取原告因所患之相關病歷資料，送請被告特約耳鼻喉科
    專科醫師審查，據醫理見解：「1 、所患於89年2 月23日在
    大同醫院經聽力檢查確定為中度聽障後，即無接受特別治療
    。由於已認定聽力已固定，才給予鑑定為中度聽障。2 、所
    患聽障呈進行性及對稱性持續惡化，80年5 月15日聽力左63
    分貝、右60分貝，而89年2 月23日時，左右均83分貝，94年
    11月28日時左87分貝、右83分貝。其兩耳耳膜正常，所患之
    聽障在89年2 月23日時聽力即已固定，無法有效治療。」
２、上述所載與殘障鑑定表所載右耳81分貝、左82分貝不同，係
    殘障鑑定醫師採用4 分法：即右耳80+85+85+75 再除以4 等
    於81，左耳85+80+85+80 再除以4 等於82，被告審查醫師採
    用三分法：即右耳80+85+85再除以3 等於83，左耳85+80+85
    再除以3 等於83，兩者計算方式雖有差異，惟所得鑑定結果
    均已達殘廢給付標準表聽力障害項目之最高等級。又殘廢診
    斷書所載94年12月5 日診斷殘廢時左右耳聽力均喪失83分貝
    ，被告特約專科醫師據原告94年11月28日聽力檢查表審查，
    原告左耳聽力喪失87分貝、右耳聽力喪失83分貝。
　　理  由
甲、程序方面：
    本件原告經合法通知，無正當理由未於言詞辯論期日到場，
    查無行政訴訟法第218 條準用民事訴訟法第386 條所列各款
    情事，爰依被告聲請，由其一造辯論而為判決。
乙、實體方面：
壹、兩造陳述要旨：
一、原告主張伊94年底以前經師診斷為神經性聽障，不是永久性
    神經聽障，故以西醫繼續診斷加上中醫長期治療，以期能改
    善聽覺，經中藥治療至94年12月經長庚醫院主治醫師診斷，
    才告知已變成永久性神經性聽障，並未逾2年請求權時效，
    原處分否准殘廢給付顯有違誤等語。
二、被告則以原告因雙耳神經性聽障於94年12月22日申請殘廢給
    付，惟原告於89年2月23日即鑑定為中度聽障，且領有身心
    障礙手冊，當時雙耳聽力損失分貝數分別為右耳81分貝及左
    耳82分貝，殘廢程度已符合殘廢給付標準表第31項第5等級
    （為殘廢給付標準表聽覺障害之最高等級），其後並無接受
    積極治療之就醫紀錄，已逾2年請求權時效，原處分並無違
    誤等語置辯。
貳、兩造不爭之事實及兩造爭點：
    如事實概要欄所述之事實，業據提出勞工保險殘廢診斷書、
    原告身心障礙個案資料內容、高雄市苓雅區公所95年1 月12
    日高市苓區社字第0950000670號函附身心障礙者鑑定表、病
    歷為証，為兩造所不爭執，堪信為真，兩造爭點厥為：
一、本件勞工保險條例第30條所定「殘廢給付得請領之日」，應
    自何時起算？
二、本件是否已逾2 年請求權時效？
參、本院之判斷：
一、本件應適用之法條與法理：
（一）勞工保險條例第30條規定：「領取保險給付之請求權，自
      得請領之日起，因二年間不行使而消滅。」。
（二）勞工保險條例第53條規定：「被保險人因普通傷害或罹患
      普通疾病，經治療終止後，如身體遺存障害，適合殘廢給
      付標準表規定之項目，並經保險人自設或特約醫院診斷為
      永久殘廢者，得按其平均月投保薪資，依同表規定之殘廢
      等級及給付標準，一次請領殘廢補助費，．．．。被保險
      人領取普通傷病給付期滿，或其所患普通傷病經治療一年
      以上尚未痊癒，如身體遺存障害，適合殘廢給付標準規定
      之項目，並經保險人自設或特約醫院診斷為永不能復原者
      ，得比照前項規定辦理。」。
（三）勞工保險條例施行細則第77條規定：「本條例第53條第1
      項及第54條第1項所稱治療終止，指被保險人罹患之傷病
      ，經治療後，症狀固定，再行治療仍不能期待其治療效果
      之狀態。」
（四）勞工保險條例施行細則第78條規定：「依本條例第53條及
      第54條規定，請領殘廢給付者，以全民健康保險特約醫院
      或診所診斷為永久殘廢或永不能復原之當日為本條例第30
      條所定得請領之日。被保險人請求發給前項診斷之證明書
      者，全民健康保險特約醫院或診所應於3日內發給之。」
      。
（五）勞工保險殘廢給付標準表「耳」障害系列兩耳聽覺障害之
      第31障害項目「兩耳鼓膜全部缺損或因病致聽覺機能損失
      80分貝以上者。」為第5殘廢等級，給付標準640日。
二、本件勞工保險條例第30條所定「殘廢給付得請領之日」，應
    自89年2月24日時起算：
（一）殘廢給付請求權時效自被保險人客觀成殘之翌日起算，而
      被保險人客觀成殘之日，以被告認定為準。
　　　按勞工保險條例施行細則第78條規定雖以「全民健康保險
      特約醫院或診開具殘廢診斷證明書認定成殘之日期」，為
      殘廢給付得請領之日，但該日期與「實際成殘」之日期未
      必相同，殘廢給付請求權時效自應從被保險人「客觀成殘
      」之翌日起算。而觀諸勞工保險條例第53條附表即勞工保
      險殘廢給付標準表，其立法之結構係以「身體障害之狀態
      」即所遺存障害之程度為評價且為殘廢等級區分之基準，
      須將症狀及永久喪失勞動能力與影響其日常生活活動或社
      會生活活動之狀況及需他人扶助之情形綜合衡量，非僅憑
      單一身體遺存障害狀態即可據以認定殘廢等級。且被保險
      人之殘廢症狀及程度常涉及醫理專業領域，非被告或監理
      會之一般承辦人員所能逕予認定。故被告於審核保險給付
      案件時，除以被保險人或受益人檢附之資料、診斷書等書
      面資料予以審核外，如有必要，亦須另外徵詢專科醫師意
      見或實地派員訪查瞭解實情，此觀勞工保險局組織條例第
      11條第2項規定，被告得視業務需要聘用兼任醫師12人至
      20人，及勞工保險條例第28條、第56條規定保險人（即被
      告）為審核保險給付，得調查有關之文件、得另行指定醫
      院或醫師複檢等規定甚明。可知關於「被保險人因喪失勞
      動能力而『影響日常生活活動』之程度」，及客觀上何時
      成殘之事實，全民健康保險特約醫院或診所醫師之判定，
      與被告特約醫師所為之判定不同時，除非被告審查程序違
      法，或其審查結果與一般正常人認知差異過大，被告實有
      最後審查核定之法定權限，關於「客觀上被保險人何時成
      殘」，仍應以被告之審認為主。
（二）但若被保險人主觀上仍對繼續治療之效果仍存有期待，並
      且用「持續治療」來表現其主觀期待時，例外應認為殘廢
      給付之請求權時效尚未開始：
　　　被保險人於客觀上已經成殘之後，因尚無任何全民健康保
　　　險特約醫院或診所告知被保險人其已經達於「治療終止」
      、「症狀固定」、「再行治療亦不能期待其效果」之殘廢
      狀態，並開具殘廢診斷證明書，被保險人並無醫學專長，
      其可能誤以為其身體障礙只是一時之「病」態，可得治癒
      ，而非「永不能恢復」長時間處於「殘」之狀態，被保險
      人並持續不斷治療可資証明其主觀「可治癒」之期待，其
      所以未在客觀成殘之後二年內申請殘廢給付，並非因怠於
      行使權利，亦非因不知法律，而是誤以為「時效尚未開始
      進行」，此種誤認，被保險人並不可歸責，此時如果仍以
      過去「客觀上成殘之時」起，來起算請求權時效期間（最
      高行政法院改制前86年度判字第1342號判決參照），被保
      險人將就自己毫無過失之誤認，負失權責任，似對被告保
      護過度，而對被保險人要求過苛。故在被保險人於客觀成
      殘後因「誤認未成殘」而持續治療之情形，勞工保險條例
      第30條所謂「得請領之日」，似應擴張解釋為「被保險人
      知悉可得請領之日」，來起算時效期間，較為合理。
（三）身心障礙手冊所認定之殘障，並非永不能恢復之「殘」之
      狀態：
      依身心障礙者保護法第13條規定：「身心障礙者於障礙事
      實變更或消失時，應將身心障礙手冊繳還原發給機關變更
      或註銷。原發給機關發現身心障礙者持有之身心障礙手冊
      ，所記載之障礙類別及等級顯與事實不符時，應限期令其
      重新鑑定；逾期未重新鑑定者，原發給機關得逕行註銷其
      身心障礙手冊。」，可知「身心障礙」之情事可能變更或
      消失，並非「永久性」之「殘廢」，只要鑑定到達「一時
      障礙」之「病」之狀態，即可發給，於「病」之狀態改變
      或消失時，發給機關可以註銷該身心障礙手冊，其鑑定目
      的在於給予一時或永久身心障礙者之社會救濟，而非認定
      該身心障礙者均已達「症狀固定」、「再行治療仍不能期
      待其治療效果」之狀態。被告宣導手冊亦強調領有身心障
      礙手冊者，不一定構成勞工保險條例之「殘廢」，而應以
      勞工保險條例之殘廢規定為準，有被告之宣導手冊在卷可
      憑，自不得以被保險人曾領有身心障礙手冊，即認定其客
      觀上已達於永不能回復之「殘」之狀態。
（四）本件原處分以原告「於89年2月23日即鑑定為中度聽障，
      且領有身心障礙手冊，當時雙耳聽力損失分貝數分別為右
      耳81分貝及左耳82分貝，殘廢程度已符合殘廢給付標準表
      第31項第5等級（為殘廢給付標準表聽覺障害之最高等級
      ）」，並未敘明原告當時鑑定為聽障時是否已經「永不能
      恢復」，即認定原告於於89年2月23日起已客觀成殘，理
      由固有疏漏，但經被告檢具原告病歷送交被告特約審查，
      其意見略以：「1、所患於89年2月23日在大同醫院經聽力
      檢查確定為中度聽障後，即無接受特別治療。由於已認定
      聽力已固定，才給予鑑定為中度聽障。2、所患聽障呈進
      行性及對稱性持續惡化，80年5月15日聽力左63分貝、右
      60分貝，而89年2月23日時，左右均83分貝，94年11月28
      日時左87分貝、右83分貝。其兩耳耳膜正常，所患之聽障
      在89年2月23日時聽力即已固定，無法有效治療。」有審
      查意見附卷可憑，其所載與殘障鑑定表所載右耳81分貝、
      左82分貝雖有不同，但係殘障鑑定醫師採用4分法：即右
      耳80+85+85+75再除以4等於81，左耳85+80+85+80再除以4
      等於82，被告審查醫師採用三分法：即右耳80+85+85再除
      以3等於83，左耳85+80+85再除以3等於83所致，兩者計算
      方式雖有差異，惟所得鑑定結果均已達殘廢給付標準表聽
      力障害項目之最高等級，該審查程序並未違法，亦未與一
      般正常人認知差異過大，本院即應予以尊重。可知原告聽
      障在89年2月23日時聽力即已固定，無法治療，於當時客
      觀上已經症狀固定，再治療亦無法期待其療效，而已達「
      殘」之狀態。
（五）原告於89年2月23日客觀上已經成殘，並無証據可証明其
      主觀上對繼續治療之效果仍存有期待，其殘廢給付請求權
      之給付時效，應自89年2月24日起算：
      原告自客觀成殘後，並未積極就醫，有高雄市立聯合醫院
      及財團法人長庚紀念醫院高雄分院病歷可憑，可知原告客
      觀成殘後，主觀上對繼續治療之效果並未存有期待，亦未
      積極治療，其殘廢給付請求權時效期間，應自89年2月24
      日起算。
三、從而，原處分以原告自89年2 月23日已客觀成殘，當時雙耳
    聽力損失分貝數分別為右耳81分貝及左耳82分貝，殘廢程度
    已符合殘廢給付標準表第31項第5 等級（為殘廢給付標準表
    聽覺障害之最高等級），而94年12月22日申請時聽力損失均
    喪失83分貝，亦符合第31項第5 等級，殘廢等級並未提高，
    其殘廢給付請求權已逾2 年請求權時效，因而否准殘廢給付
    之申請，並無違誤，訴願決定予以維持，亦稱正確。原告徒
    執前詞，訴請撤銷，並請求被告核給付殘廢給付，為無理由
    ，應予駁回。
肆、兩造其餘攻擊防禦方法均與本件判決結果不生影響，故不逐
    一論述，併此敘明。
據上論結，本件原告之訴為無理由，依行政訴訟法218 條、第98
條第1項前段，民事訴訟法第385 條，判決如主文。
中　　華　　民　　國　　96　　年　　9　　 月　　5　　日
                  第二庭審判長法  官  徐瑞晃
                              法  官  蕭惠芳
                              法  官　畢乃俊
上為正本係照原本作成。
如不服本判決，應於送達後20日內，向本院提出上訴狀並表明上
訴理由，如於本判決宣示後送達前提起上訴者，應於判決送達後
20日內補提上訴理由書（須按他造人數附繕本）。
中　　華　　民　　國　　96　　年　　9　   月　　5　　日
                              書記官  簡信滇
